【裁判字號】    98,台上,863
【裁判日期】    980220
【裁判案由】    誣告
【裁判全文】
最高法院刑事判決              九十八年度台上字第八六三號
上 訴人 即
被告之配偶  乙○○
被      告  甲○○
選任辯護人  黃東熊律師
上列上訴人因被告誣告案件，不服台灣高等法院台中分院中華民
國九十六年七月十八日第二審更審判決（九十四年度重上更(三)字
第一二一號，起訴案號：台灣台中地方法院檢察署八十三年度偵
字第一八九七五、一九四０四、一九三二０號），提起上訴，本
院判決如下：
    主  文
原判決撤銷，發回台灣高等法院台中分院。
    理  由
本件原判決認定被告甲○○係新品瓦斯安全設備股份有限公司（
下稱新品公司）之實際經營者，並與經營民安股份有限公司（下
稱民安公司）及遠寶股份有限公司（下稱遠寶公司）之尤景三、
許革非、陳俊華等人因瓦斯防爆器之專利授權、著作權等糾紛爭
執，而互相提出司法控訴。民國八十年間，被告認許革非等人製
造並銷售瓦斯防爆器違反專利法，向台灣台中地方法院檢察署提
起告訴，該案由吳文忠檢察官承辦，因吳文忠檢察官拒絕查扣搜
索地點全部之同種類瓦斯防爆器，且因被告不斷追加訴訟資料，
致該案未能於收案之後四個月內結案，招致被告不滿，於偵查中
即向該署提出吳文忠檢察官涉嫌瀆職之告訴（即同署八十一年度
偵字第一三０五一、一三九五六號瀆職案件，業經同署謝錫和檢
察官於八十一年九月九日處分不起訴確定），上開許革非等人被
訴違反專利法之案件，及被告又續對許革非等人提出侵害著作財
產權告訴、及違反查封效力妨害公務告發之偵查案件，遂移由同
署丙○○檢察官承辦，經數月偵結，認許革非等人罪嫌不足，予
以不起訴處分；許革非等人遂以被告涉有誣告罪嫌，向台灣台中
地方法院檢察署提出告訴，經該署李慶義檢察官偵查（其後認被
告有誣告罪嫌而提起公訴），在偵查期間，因被告辯稱許革非等
人確有違反查封效力妨害公務等犯行，經李慶義檢察官於該案偵
查中，先認許革非等人有此犯罪嫌疑，乃主動簽分該署八十二年
度他字第一三四六號許革非涉嫌妨害公務案件調查，繼經調查結
果，認許革非等人犯罪嫌疑尚有未足，乃報請准予簽結該案。詎
上述不利被告之偵查結果，引起被告之不滿，乃先於八十三年一
月至三月間對其下游廠商等發函（內容如原判決附表貳編號一、
貳），懸賞新台幣（下同）三十萬或一百萬元蒐集李慶義等檢察
官之貪瀆不法事證。嗣因該三名檢察官確無任何貪瀆不法行為，
詎被告竟基於妨害名譽之概括犯意，連續於原判決附表壹編號二
、三、四、五、八、一０、一一、一二、一三、一四、一五所示
之時間、地點，虛構全部或一部事實，意圖散布於眾，向不特定
人指摘或以文字散布李慶義、吳文忠、丙○○檢察官與許革非等
犯罪集團勾結，並因許革非等犯罪集團交付賄賂乃故意包庇犯罪
，以及李慶義檢察官在辦公室內行為不檢，趴在漂亮檢察官身邊
吃豆腐等等分別足以毀損李慶義、吳文忠、丙○○等檢察官、及
許革非等人名譽之事（其誹謗之事實及對象，各如原判決附表列
所載）；其又同基於誣告之概括犯意，意圖使李慶義、吳文忠、
丙○○等檢察官及當時台灣台中地方法院檢察署蔡秀男主任檢察
官受刑事或懲戒處分，連續於原判決附表壹編號一、二、四、六
、七、九、一二、一六、一七、一八所示之時、地，向監察院、
法務部、最高法院檢察署、台灣台中地方法院檢察署、台灣台中
地方法院及內政部警政署等有刑事或懲戒處分之該管公務員提出
不實之檢舉，謂李慶義、吳文忠、丙○○檢察官與許革非等犯罪
集團勾結，並因許革非等犯罪集團交付賄賂乃故意包庇犯罪，及
又指述蔡秀男主任檢察官包庇部屬縱容李慶義檢察官行為不檢，
涉有明知不實事項記載於所掌公文書以欺罔上級（其申告之機關
及誣告之事實與對象，各如原判決附表列所載）。其中，如原判
決附表壹編號二、四部分，上訴人係以同一內容之函件，同時意
圖散布於眾而以散布文字之方式，傳述足以生損害於原判決附表
列被害人名譽之事，並同時意圖使李慶義、丙○○檢察官受刑事
或懲戒處分而向該管公務員即監察院、法務部誣告；又就原判決
附表壹編號一二部分，上訴人係以同一內容之函件，同時意圖散
布於眾而以散布文字之方式，傳述足以生損害於李慶義檢察官名
譽之事（蔡秀男主任檢察官並未提出告訴），並同時意圖使蔡秀
男主任檢察官、李慶義檢察官受刑事或懲戒處分而向該管公務員
即監察院、法務部誣告。另外，被告於原判決附表壹編號一一所
示之犯罪行為，係與前大眾申訴公正時報發行人沈朝江及該報社
長兼總編輯紀榮豐共同基於妨害李慶義、吳文忠、丙○○等三名
檢察官名譽之犯意聯絡，由被告提供虛構事實，刊登於八十三年
十月十二日之大眾申訴公正時報頭版及第二版，足以毀損該三名
檢察官之名譽等情，因而撤銷第一審關於被告部分之科刑判決，
改判依想像競合犯關係，從一重論處被告連續意圖他人受刑事及
懲戒處分，向該管公務員誣告罪刑。固非無見。
惟查：(一)依九十二年二月六日增訂公布，於同年九月一日施行之
刑事訴訟法第一百五十八條之三規定，證人、鑑定人依法應具結
而未具結者，其證言或鑑定意見不得作為證據。而告訴人之指訴
雖係以使被告受刑事訴追為目的，但非本法第三條所稱之「當事
人」，乃當事人以外之第三人，如就與待證事實有重要關係之親
身知覺、體驗事實陳述時，即居於證人之地位，依上開增訂公布
之規定，自應依同法第一百八十六條第一項規定命其具結，使告
訴人知悉其有據實陳述之義務，以擔保其證言之真實性，該供述
證據始具證據能力，如未踐行人證之法定調查程序，應不得作為
證據。本件原判決以告訴人李慶義、吳文忠、丙○○等人於偵查
中之陳述，作為被告犯罪依據（見原判決第二十四頁第二至九行
）。但依卷內資料所示，原判決所引上開告訴人李慶義、吳文忠
、丙○○等人於偵查中之陳述，均係告訴狀（見台灣台中地方法
院檢察署八十三年度偵字第一八九七五號卷之三第一至第八頁反
面；八十三年度偵字第一九三二０號卷第四一至四二頁反面；八
十三年度偵字第一九四０四號偵查卷第二四至二八頁反面、第三
九至四一頁反面、第五六至五九頁反面、第一一六至一一七頁反
面），並非立於證人地位具結陳述之供述證據；復未依修正後刑
事訴訟法第一百六十六條第一項、第一百六十六條之六第一項等
相關規定，賦予被告詰問之權利，何以具有證據能力？原判決並
未敘明其理由，自有判決理由不備之違法。(二)科刑之判決書，須
將認定之犯罪事實詳記於事實欄，然後於理由內逐一說明其憑以
認定之證據，使事實與理由兩相一致，方為合法，倘事實欄已有
敘及，而理由內未加說明，是為理由不備，理由已有說明，而事
實欄無此記載，則理由失其依據，均足構成撤銷之原因。而貪污
治罪條例第十六條第一項規定：「誣告他人犯本條例之罪者，依
刑法規定加重其刑至二分之一。」第三項規定「不具第二條人員
之身分而犯前二項之罪者，亦依前二項規定處斷。」本件原判決
於理由以被告誣告告訴人李慶義、吳文忠、丙○○檢察官違背職
務收受賄賂，應依上開規定加重其刑。然原判決事實係記載被告
基於誣告之概括犯意，意圖使李慶義、吳文忠、丙○○等檢察官
及當時台灣台中地方法院檢察署蔡秀男主任檢察官受刑事或懲戒
處分，連續向監察院、法務部、最高法院檢察署、台灣台中地方
法院檢察署、台灣台中地方法院及內政部警政署等有刑事或懲戒
處分之該管公務員提出不實之檢舉，謂李慶義、吳文忠、丙○○
檢察官與許革非等犯罪集團勾結，並因許革非等犯罪集團交付賄
賂乃故意包庇犯罪等情，對於被告究否誣告李慶義、吳文忠、丙
○○檢察官觸犯貪污治罪條例所定之罪？並未具體載明，已有可
議。且依原判決附表壹編號一內容記載：「……台中地檢署三名
檢察官公然包庇犯罪集團事證容後述……犯罪集團保住三年一億
二千萬利益，台中部分檢察官八十年九月二十六日起集體包庇仿
冒者無罪多次處分不起訴幫助犯罪……」、編號二內容記載：「
少數檢察官及超級大律師貪瀆事件，應比去年台中蔡檢察官包庇
犯罪，更震驚全國如今號稱全國最大律師事務所與李慶義，丙○
○檢察官等公然與犯罪集團勾結，三年間再獲三億元……」、編
號五內容記載：「……台中地檢署李慶義檢察官並不正義因明顯
包庇犯罪集團圖利數億元……」、編號一一內容記載：「李慶義
、丙○○、吳文忠檢察官集體包庇犯罪集團。警察、檢察官、法
官怎可分配三億元﹖台中地檢署爆發檢察官集體貪污不法追？
檢察官包庇犯罪鐵證如山。」倘若屬實，被告似誣告李慶義、吳
文忠、丙○○檢察官犯有貪污治罪條例第六條第一項第四款之圖
利罪，核與原判決理由認上訴人誣告李慶義、吳文忠、丙○○檢
察官違背職務收受賄賂罪不符，亦有理由矛盾之違法。以上或為
上訴意旨所指摘，或為本院得依職權調查之事項，應認原判決仍
有撤銷發回更審之原因。又原判決不另諭知被告無罪部分，本乎
審判不可分原則，應併予撤銷發回，附此敘明。
據上論結，應依刑事訴訟法第三百九十七條、第四百零一條，判
決如主文。
中    華    民    國  九十八  年    二    月   二十   日
                      最高法院刑事第六庭
                          審判長法官  洪  清  江
                                法官  韓  金  秀
                                法官  李  錦  樑
                                法官  陳  國  文
                                法官  黃  正  興
      本件正本證明與原本無異
                                      書  記  官
中    華    民    國  九十八  年    二    月  二十六  日
                                                      Ｅ


司法院資訊處製作；財團法人民間司法改革基金會備份。
